【裁判字號】    99,訴,978
【裁判日期】    990528
【裁判案由】    妨害性自主罪等
【裁判全文】
臺灣臺中地方法院刑事判決               99年度訴字第978號
公  訴  人  臺灣臺中地方法院檢察署檢察官
被      告  0000甲0000甲0（真實姓名、年籍與住居所資料，均
選任辯護人  黃士哲律師
上列被告因妨害性自主罪等案件，經檢察官提起公訴（99年度偵
字第3259號），本院判決如下：
    主    文
0000甲0000甲0被訴強制部分無罪。
0000甲0000甲0被訴強制猥褻部分（後改論以意圖性騷擾，乘人不
及抗拒而為觸摸其身體隱私處之行為罪）公訴不受理。
    理    由
壹、本件公訴意旨略以：被告0000甲0000甲0（下稱甲男，真實姓
    名、年籍均詳見卷附彌封之臺中縣警察局婦幼警察隊妨害性
    自主案件真實姓名年籍對照表）與0000甲0000甲A（下稱乙女
    ，真實姓名、年籍均詳見卷附彌封之臺中縣警察局婦幼警察
    隊妨害性自主案件真實姓名年籍對照表）為公媳，而未滿十
    四歲之被害人0000甲0000（下稱丙女，真實姓名、年籍亦均
    詳見卷附彌封之臺中縣警察局婦幼警察隊妨害性自主案件真
    實姓名年籍對照表）係乙女之妹。被告甲男於民國九十八年
    十二月二十六日十四時許，在其位於○○縣某地（詳細地址
    亦詳卷）之家中客廳內，看見被害人丙女一人獨自坐在客廳
    內之單人椅上看電視，落單且年幼可欺，且明知被害人為國
    小六年級之學生，為未滿十四歲之女子，竟基於強制猥褻之
    接續犯意，先拿新臺幣（下同）一千元予被害人，鬆懈被害
    人之心防，之後即坐在被害人之右側，與被害人共擠該張單
    人椅，並將被害人之右腳提到自己之大腿上放，被害人覺得
    不舒服，遂將右腳收回放下。此時，被告即以手隔著被害人
    之衣服外面，沿被害人之胸部往下滑，順勢由被害人大腿內
    側滑出去，被害人大聲反抗稱：「不要這樣！」，被告則稱
    ：「不要叫！」。被告明知被害人業將右腿收回，且已口頭
    提出抗議，向被告表示不欲讓被告接觸其身體之意，被告竟
    仍違反被害人之意願，直接走到被害人前面，將被害人往上
    拉起離開椅子，面對被害人，雙手從被害人之腋下伸到背後
    環抱被害人，以此種貼住被害人之胸部之方式，以滿足自己
    之性慾。被害人不從，遂將被告推開，又反抗稱：「不要這
    樣！」，被告則回稱：「我只是看你有沒有長大而已！」；
    然此時被告即已強制猥褻得逞。被害人將被告推開後，又坐
    回該張單人椅拿東西欲離開現場，被告又坐到被害人旁邊共
    擠該張椅子，復將被害人之右腿提到自己之大腿上放，被害
    人不從，乃將右腿收回要離開現場，然被告卻又走到被害人
    前面，並將被害人往上拉起離開椅子，且將被害人轉身，使
    背對自己，雙手又自被害人之腋下伸到胸前環抱被害人，碰
    觸被害人之胸部，將被害人往上抬一下後再放下，對被害人
    再次強制猥褻得逞。被害人遭被告強制猥褻後，急欲離開現
    場去找姐姐乙女，遂向被告稱：「我要去找姐姐！」，被告
    明知被害人欲離開現場，竟另行萌生強制之犯意，以捉住被
    害人之手之強暴方式，不讓被害人離開現場，妨害被害人行
    使行動自由之權利。被害人遭捉住手後，又向被告稱：「我
    要去找姐姐，不然會被姐姐罵！」，被告又稱：「不要叫，
    不要跟妳姐姐說我有給妳一千元買糖果吃！」。後被害人強
    行將被告推開，趕急離開現場，前至被告住處附近之工廠找
    在工廠內工作之姐姐乙女。被害人到工廠找到乙女後，即將
    現金一千元拿出來給乙女，乙女驚覺有異，經追問被害人結
    果，始知被害人遭被告強制猥褻之情。嗣經乙女攜同被害人
    報警處理而查獲；因認被告所為分別涉犯刑法第二百二十四
    條之一之加重強制猥褻罪與同法第三百零四條第一項之強制
    罪嫌等語。
貳、本件公訴人認被告甲男涉有加重強制猥褻及強制罪嫌，無非
    係以被害人丙女之指述與證人乙女之證陳內容，暨被告於案
    發後有自行書立聲明絕不再犯之切契書及與被害人及其法定
    代理人簽立和解書等為其主要論據。訊據被告則否認涉有本
    件加重強制猥褻與強制之犯行，辯稱：伊於案發當時因慮及
    農曆過年將至，想說要予晚輩紅包壓歲，才會將一千元現款
    交付予丙女後，並順便向丙女要求要抱一下，表示對晚輩疼
    惜之意，但卻遭到丙女拒絕。後來丙女就拿著伊所給予之一
    千元現鈔直奔乙女工作之工廠找乙女，故伊自始至終都沒有
    對丙女為猥褻行為，也沒有強拉住丙女之手，強制丙女留在
    現場，令丙女不能自由離去之情事等語。
、證據能力方面：
  一、本件證人即被害人丙女係八十六年十二月出生之人，有其
      臺中縣警察局婦幼隊偵辦性侵害案件真實姓名年籍對照表
      彌封於卷內可稽，其於九十九年三月三日在檢察官偵查中
      及於同年五月十一日在本院審理到庭作證時，均尚未滿十
      六歲，依刑事訴訟法第一百八十六條第一項第一款之規定
      ，不得命其具結，是其證述雖未經具結，依法仍具有證據
      能力。
  二、又按刑事被告之詰問權，係指訴訟上被告有在審判庭盤詰
      證人之權利；偵查中檢察官訊問證人，旨在蒐集被告犯罪
      證據，以確認被告嫌疑之有無及內容，與審判中透過當事
      人之攻防，經由詰問程序調查證人以認定事實之性質及目
      的有別。偵查中辯護人僅有在場權及陳述意見權，此觀刑
      事訴訟法第二百四十五條第二項前段之規定甚明，檢察官
      訊問證人並無必須傳喚被告使其得以在場之規定，同法第
      二百四十八條第一項前段雖規定「如被告在場者，被告得
      親自詰問」，亦僅賦予該在場被告於檢察官訊問證人時得
      親自詰問證人之機會而已，被告如不在場，殊難期有親自
      詰問之可能。此項未經被告詰問之被告以外之人於偵查中
      向檢察官所為之陳述，依刑事訴訟法第一百五十九條第一
      項、第一百五十九條之一第二項之規定，除顯有不可信之
      例外情況外，原則上為「法律規定得為證據」之傳聞例外
      ，依其文義解釋及立法理由之說明，並無限縮於檢察官在
      偵查中訊問證人之程序，應已給予被告或其辯護人對該證
      人行使反對詰問權者，始有證據能力之可言。為保障被告
      之反對詰問權，並與現行法對傳聞例外所建構之證據容許
      範圍求其平衡，證人在偵查中雖未經被告之詰問，倘被告
      於審判中已經對該證人當庭及先前之陳述進行詰問，即已
      賦予被告對該證人詰問之機會，則該證人於偵查中之陳述
      即屬完足調查之證據，而得作為判斷之依據（最高法院97
      年度台上字第405號判決要旨參照）。本件證人即被害人
      丙女及其胞姐以女均已於本院九十九年五月十一日審理時
      ，皆基於證人地位，證人乙女且經合法具結，並在賦予被
      告甲男及其選任辯護人對渠等對質詰問機會之情形下為證
      述，且被害人丙女、證人乙女在本院之證述內容，核與渠
      等先前在偵查中之證陳言詞均大致相符，則被害人丙女、
      證人乙女於偵查中之陳述已屬完足調查之證據，自得作為
      本件憑斷之論據。
  三、另證人乙女於偵查中及本院審理時所為之證詞，固因其於
      本院審理時，已基於證人地位、經合法具結、並在賦予被
      告及其選任辯護人對質詰問機會之情形下為證述，而形式
      上取得證據能力，業如前述；惟關於其於偵查及本院審理
      時所陳：案發當天伊妹妹丙女倉皇跑到伊工作之工廠來找
      伊，手上拿著一千元現鈔，伊問丙女為何有一千元鈔票，
      丙女驚慌失措且吞吞吐吐的告訴伊是伊公公即甲男給的，
      而且說甲男有強行觸摸與環抱丙女的舉動，丙女並有當場
      示範甲男是如何碰觸與環抱，伊聽聞後很生氣，才跑回家
      與甲男理論，並帶同丙女至警局報警處理等語（見偵查卷
      第8頁至第9頁，本院卷第29頁反面至第30頁反面），就被
      害人於案發現場遭被告甲男觸摸與環抱之相關事實，因證
      人乙女並未親自見聞，僅係傳述其自被害人處所聽聞之說
      辭，是其證言於本質上固屬證據法上所謂之「傳聞證據」
      ；然按：原陳述人基於驚嚇所為之自然發生之陳述（spon
      taneous declarations）內容，能否藉由證人即聽聞者之
      作證，突破傳聞法則原則上之限制，而成為認定事實之證
      據，向為證據法上之重要課題。因自然發生之陳述幾乎均
      屬於在驚愕或興奮之緊張情況下所為之陳述，因而可定義
      其為有關發生事情之陳述。此一用語係指該陳述並非是針
      對質問的回答而是自然發生之情況下所為之發言。此類陳
      述之情形，由於原陳述者並未如證人般站立於證人台上發
      言，因而認定其陳述屬於傳聞之內容，然此一發言屬於自
      然發生之事實，無須喚起原陳述者之記憶即能取得，甚且
      亦非原陳述人經過熟慮之下所為之言論，故其信憑性（可
      信度）容易獲得保障。現行我國刑事訴訟法中有關傳聞法
      則之修正、引進，主要乃參考英美法上關於傳聞法則之精
      神，以保障被告之反對詰問權，此由刑事訴訟法第一百五
      十九條立法理由第二點可以得知。關於「原陳述人基於驚
      嚇所為之自然發生之陳述內容，能否藉由證人即聽聞者之
      作證而取得證據能力」之問題，因我國刑事訴訟法關於傳
      聞法則之例外規定（刑事訴訟法第一百五十九條之一至之
      五）對此情形未定有明文，是如單由法條文義解釋，似無
      從容許原陳述人基於驚嚇所為之自然發生之陳述，於經由
      聽聞者之作證而取得證據能力之餘地；然若細核我國刑事
      訴訟法第一百五十九條之一至之五中有關傳聞法則例外之
      規定，可以得知：不論是刑事訴訟法第一百五十九條之一
      第二項「顯有不可信之情況」、第一百五十九條之二「具
      有較可信之特別情況」、第一百五十九條之三「經證明具
      有可信之特別情況」、第一百五十九條之四第一、二款「
      顯有不可信之情況」、第三款「可信之特別情況」、第一
      百五十九條之五刑事訴訟法第一百五十九條之五「法院審
      酌該言詞陳述或書面陳述作成時之情況，認為適當者」等
      規定，俱以該證據「可信度」之有無，作為是否容許傳聞
      法則例外之重要判斷因素。換言之，法院面對傳聞證據時
      ，除應審核是否符合刑事訴訟法第一百五十九條之一至之
      五之形式要件外（例如是否為向檢察官、司法警察官之陳
      述、是否該陳述人已經死亡、是否為公務員職務上所製作
      之文書等等），立法者更一概賦予法院應依各條有關「可
      信度」要求之高低不同，為內容上、實質上審核之權力，
      而後者實為我國刑事訴訟法有關傳聞法則例外規定之特色
      。惟若基於前述相同精神考察我國刑事訴訟法第一百五十
      九條第一項，卻可發現法院惟獨於此條項所示之情形中，
      毫無實質審核證據「可信度」之權力。誠然在最嚴格的文
      義解釋下，縱然該等證據具有非常高之「可信度」，法院
      或許也只能摒棄而不用，然此終究與刑事訴訟法第一百五
      十九條之一至之五所揭前述精神，暨法院仍應有發現真實
      之義務，均有不合。是以本院認為，在我國刑事訴訟法第
      一百五十九條第一項之規定中，應存有法律漏洞－亦即，
      立法者應漏未規定法院於面對刑事訴訟法第一百五十九條
      第一項（不符合同法條之一至之五之形式）所示之證據時
      ，仍得在審核「可信度」之高低後，選擇賦予該證據資料
      證據能力之權力；而此漏洞，本於對法律之確信，法院自
      得加以補充之。當然，如法院任意依前述補充法律之方式
      ，漫無節制的容許刑事訴訟法第一百五十九條第一項（不
      符合同法條之一至之五之形式）所示之證據，則難免產生
      「架空」、「形骸化」該條規定之結果，不能不慎。就此
      本院認為：基於我國刑事訴訟法有關傳聞法則之修正乃參
      照美國聯邦證據法之精神（刑事訴訟法第一百五十九條立
      法理由第二點參照），暨美國聯邦證據法乃累積該國多年
      經驗且頗值參考借鏡之情況，在我國刑事訴訟法有關傳聞
      法則之規定未儘完備、法院亦少有操作經驗之情形下，初
      步參考美國聯邦證據法之規定，透過前述補充法律之方式
      ，擴大我國刑事訴訟法中有關傳聞法則例外之適用範圍，
      應屬允當而非躁進；且依此方能累積案例經驗，亦有利於
      發展具有我國特色之刑事訴訟法證據法則。因之，原陳述
      者自然發生之陳述，如具備以下之要件，則承認聽聞者於
      法院傳述其聽聞，符合傳聞法則之例外，而得為證據使用
      。(1)產生驚愕之情事：在形式上必須存有足以使目擊者產
      生衝擊與緊張程度之驚愕之事發生（例如車禍、砲擊、刺
      傷事件、突然的爆炸、遭人施暴行或搶奪手提包等行為）
      。(2)同時的發言：驚愕之發言係存在事情之緊張狀況下所
      為，而且要在發言者回復緊張之前進行。此一時間上之要
      素非常重要，且此一時間要素雖然無法以機械式之方法加
      以精確地測試，但法院通常限定在事件發生之同時（即該
      案事實發生之間）或發生緊張事實之後立即所為之陳述方
      承認其容許性。惟應注意的是所謂的「事實之後立即」之
      時間認定可能因人、事、地等要素不同而有歧異之結果產
      生。(3)個人關於目擊事實之認知程度：自然發生之陳述係
      有關發生事實狀況之發言，所以必須是屬於表現個人關於
      事實之觀察。例如，證人陳述在事故發生後立即聽到說「
      那部車在紅燈信號時闖入」之情形，該陳述具有證據能力
      。相對地，「那部車的確以高速度行駛」之發言，並非關
      於事實之觀察僅為一種推測之發言，自然不具容許性。本
      件判斷證人乙女之前開證詞，能否作為認定「被告是否有
      公訴人所指之行為」之證據如下（此即為前述有關「可信
      度」之實質審核）：(1)是否產生驚愕之情事：在形式上被
      害人既證述被告有公訴人所指之行為，則核以一般常情，
      該犯行之施加對被害人而言確屬驚愕之事；(2)是否同時的
      發言：由於證人乙女證稱其聽聞被害人指陳遭不當碰觸與
      強行環抱之時間與被害人指訴被告為前述行為之時間，均
      在九十八年十二月十九日十四時許；被害人亦證稱其遭被
      告不當觸摸與強行環抱，並拉住其手部，阻止其任意離去
      後，被害人遂強行推開被告，旋即前往案發地點附近證人
      乙女工作之工廠找證人乙女，證人乙女且稱被害人跑進工
      廠來，手中拿著一千元現鈔，表情驚慌失措，旋即表示遭
      被告施以前述不當觸摸與強行環抱犯行等語，則可知被害
      人向證人乙女所陳，係在其受到驚嚇後未幾所為之自然發
      生之陳述，足為同時的發言；(3)被害人關於目擊事實之認
      知程度：以被害人日常生活實際經驗為基礎，其應有能力
      認知其所證稱之被告前述行為為何意義，並據以向證人乙
      女表示「遭被告不當觸摸與強行環抱」等語，而非僅為被
      害人個人意見或推測之詞（至被害人所指實際係與何犯罪
      構成要件合致，則為另一層次之問題，此為「法官知法」
      職責之範疇，絕非責由被害人需正確無誤的自行涵攝認定
      ）。再加以證人乙女已依法具結作證，被告與其選任辯護
      人亦有機會對之為反對詰問，則本院認為證人乙女之前開
      聽聞被害人陳稱遭被告不當碰觸與強行環抱之證詞，自得
      以作為證明被告是否有公訴人所指犯行之證據。
肆、被訴強制犯行無罪之部分：
  一、按犯罪事實應依證據認定之，無證據不得認定其犯罪事實
      。又不能證明被告犯罪者，應諭知無罪之判決，刑事訴訟
      法第一百五十四條第二項、第三百零一條第一項分別定有
      明文。另事實之認定，應憑證據，如未能發現相當證據，
      或證據不足以證明，自不能以推測或擬制之方法，為裁判
      基礎。且告訴人之告訴，係以使被告受刑事訴追為目的，
      是其陳述是否與事實相符，仍應調查其他證據以資審認（
      最高法院40年台上字第86號、52年台上字第1300號判例參
      照）。依照前述判例之意旨乃係欲以補強證據擔保告訴人
      （被害人亦同）指訴之真實性，亦即以補強證據之存在，
      藉以限制告訴人指述在證據上之「價值」（意旨同刑事訴
      訟法第一百五十六條第二項要求自白需併有補強之證據，
      以此作為論者所謂自由心證之外在限制，即被告之自白仍
      有證據能力，得作為法院認定犯罪事實之基礎，然不得作
      為認定犯罪事實「唯一」之論據），是法院認定犯罪事實
      ，自不得僅以告訴人（或被害人）之指述為「唯一」之憑
      據。
  二、經查，本件關於被害人丙女指述被告甲男在對其施以不當
      觸摸與強行環抱之犯行後，其已表達欲離去現場找尋胞姐
      即證人乙女之意，詎被告竟仍強行拉住被害人手部，阻止
      其任意離去等情，綜觀全卷，除被害人之指述外，並無其
      他事證作為補強證據以資憑斷被害人關此部分指陳之真實
      性（證人乙女僅聽聞被害人陳述被告有對被害人施以不當
      碰觸及強行環抱之犯行，並未敘及有後續之強行拉住被害
      人手部，阻止被害人任意離去之舉措），而被告於案發後
      所自行書立聲明絕不再犯之切契書，暨與被害人及其法定
      代理人簽立之和解書，觀其內容亦全未具體提及被告涉有
      此部分妨害被害人自由行止權利之強制犯行，在前述判例
      意旨限制告訴人（或被害人）指述在證據上之「價值」，
      要求告訴人（或被害人）之指訴需併有補強之證據，以之
      作為自由心證之外部界線之前提下，本院自難逕認被告於
      本件同時併有對被害人施加拉住其手部，阻止被害人任意
      行止之犯行。且按刑法第三百零四條第一項之強制罪，係
      以強暴、脅迫使人行無義務之事或妨害人行使權利為其構
      成要件，苟行為人無強暴、脅迫之行為，即無成立該罪之
      餘地，此觀諸該條之規定自明。而該條所稱之「強暴」者
      ，乃以實力不法加諸他人之謂，雖不以直接施諸於他人，
      即間接施之於物體而影響於他人，亦屬之，且不以被害人
      自由完全受其壓制為必要，然仍須行為人有強暴、脅迫行
      為，始得構成該罪，亦有最高法院二十八年度上字第三六
      五０號判例、八十六年度台非字第一二二號判決意旨足資
      參照。本件觀諸起訴書所載，被害人遭被告不當碰觸與強
      行環抱後，急欲離開現場去找證人乙女，遂向被告稱：「
      我要去找姐姐！」，被告明知被害人欲離開現場，竟另捉
      住被害人之手部，不讓被害人任意離去。被害人遭捉住手
      部後，又向被告稱：「我要去找姐姐，不然會被姐姐罵！
      」，被告復稱：「不要叫，不要跟妳姐姐說我有給妳一千
      元買糖果吃！」。後被害人強行將被告推開，趕急離開現
      場，前至被告住處附近之工廠找在工廠內工作之證人乙女
      等情，縱或全然屬實；然人際互動間，因突生言語之勃谿
      或相互間衝突而有所不快，一方在欲離去現場時，另一方
      反射性而作勢拉人之情形，並非罕見，如被拉者拒絕，另
      一方即不再堅持，實難逕認拉人者有何強制之主觀犯意及
      強脅之客觀行為可言。本件中於案發現場只有被告與被害
      人二人獨處，而被害人僅為一國小學齡之兒童，以被告相
      對於被害人在年齡與體型上懸殊之優勢地位，被告若真基
      於強制之犯意，蓄意對被害人施以強脅，並阻止其任意離
      去，實屬輕而易舉，但被告竟在短暫僅有拉住被害人手部
      後，即未見有任何繼續行強之舉措，並任令被害人將其「
      強行推開」，旋即離去現場，被告就此部分於主觀上顯無
      堅持被害人必需屈從之強烈意志，亦難率認被告所為即與
      刑法強制罪之構成要件相互合致。
  三、綜上，公訴人所引資為認定被告甲男涉犯本件此部分強制
      罪嫌之證據，尚不足以論斷被告確有為本件此部分之犯行
      。此外，復查無其他積極證據可資推認被告有何公訴人於
      此部分所指之強制罪行，本件強制部分不能證明被告犯罪
      ，揆諸前開規定，就此部分自應諭知被告無罪之判決，以
      免冤抑。
伍、被訴加重強制猥褻犯行公訴不受理之部分：
  一、經查，被害人丙女業於偵查及本院審理時均到庭指稱：伊
      於案發當日獨自一人在伊姊姊乙女與公公甲男共同居住之
      家中客廳內看電視，甲男後來進入客廳，見伊獨自一人，
      乃先拿取一千元之現鈔予伊，旋即擠在伊所坐單人椅之右
      側。之後甲男並將伊之右腳提到自己之大腿上放，伊覺得
      不舒服，遂將右腳收回放下。此時，甲男即以手隔著伊之
      衣服外面，沿伊之胸部往下滑，順勢由伊大腿內側滑出去
      ，伊受此不當碰觸，覺得不舒服，乃大聲反抗稱：「不要
      這樣！」，甲男即回稱要伊：「不要叫！」。其後甲男又
      直接走到伊前面，將伊往上拉起離開椅子，並將雙手從伊
      之腋下伸到背後環抱，伊掙脫強行將甲男推開，並反抗對
      甲男示意稱：「不要這樣！」，甲男復回稱：「我只是看
      你有沒有長大而已！」。後伊又坐回該張單人椅拿東西欲
      離開現場，甲男竟又坐到伊旁邊共擠該張椅子，復將伊之
      右腿提到自己之大腿上放，伊不從乃將右腿收回要離開現
      場，然甲男卻又走到伊前面，並將伊往上拉起離開椅子，
      旋雙手又自伊之腋下伸到胸前環抱，碰觸伊之胸部等情歷
      歷（見偵查卷第6頁至第8頁，本院卷第20頁反面至第28頁
      反面）。證人乙女亦先後於偵查及本院訊問時到庭證陳：
      案發當天伊妹妹丙女倉皇跑到伊工作之工廠來找伊，手上
      拿著一千元現鈔，伊問丙女為何有一千元鈔票，丙女驚慌
      失措且吞吞吐吐的告訴伊是伊公公即甲男給的，伊進一步
      詢問何以甲男要給予一千元現鈔，丙女才說甲男有強行觸
      摸與環抱的舉動，丙女並有當場示範甲男是如何碰觸與環
      抱，伊聽聞後很生氣，才跑回家與甲男理論，並帶同丙女
      至警局報警處理等語（見偵查卷第8頁至第9頁，本院卷第
      29頁反面至第30頁反面）。證人乙女雖未目擊被害人遭不
      當碰觸與強行環抱之經過，惟因其係聽聞被害人於案發後
      之第一時間，處於驚愕之緊張情況下所為之自然發生之陳
      述，證人乙女於當時聽聞之內容，經核既與被害人嗣後指
      述之案發情節大致相符，是被害人所指事實之信憑性，乃
      得因證人乙女之證言內容而獲得擔保。況本件犯罪類型尚
      涉及被害人之名譽，被害人雖僅為學齡兒童，對此亦難謂
      全無羞澀隱忍而不欲張揚之感受，其應無故意誇飾事件情
      節，設詞攀誣被告之必要，堪認被害人前揭指述應與客觀
      事實相互吻合，自堪予以採認。是被告確有於上開時、地
      ，對被害人出手為不當觸摸與環抱之情事，應足認定。
  二、惟按對於男女以強暴、脅迫、恐嚇、催眠術或其他違反其
      意願之方法，而為猥褻之行為者，處六月以上五年以下有
      期徒刑，刑法第二百二十四條雖定有明文；惟上開「其他
      違反其意願之方法」，依最高法院九十七年度第五次刑事
      庭會議之決議，固認應係指該條所列舉之強暴、脅迫、恐
      嚇、催眠術以外，其他一切違反被害人意願之方法，妨害
      被害人之意思自由者而言，不以類似於所列舉之強暴、脅
      迫、恐嚇、催眠術等相當之其他強制方法，足以壓抑被害
      人之性自主決定權為必要；但本院衡酌後，認所謂「其他
      違反其意願之方法」，仍需行為該當法條列舉之強暴、脅
      迫、恐嚇、催眠術等相類似之其他非法方法，所憑恃之理
      由如下：
    (一)從「立法意旨」觀之：刑法第二百二十四條於八十八年四
      月二十一日修正公布，修正前刑法第二百二十四條第一項
      原規定「對於男女以強暴、脅迫、恐嚇、催眠術或他法，
      至使不能抗拒而為猥褻之行為者，處七年以下有期徒刑」
      ，於上開立法修正時，因慮及原條文「致使不能抗拒」要
      件過於嚴格，容易造成受害者因需要拼命抵抗而造成生命
      或身體方面更大的傷害，故將原條文「致使不能抗拒」修
      正為「違反其意願」，亦即被害人只要不同意加害人之猥
      褻行為，雖未達於不能抗拒之程度，即構成強制猥褻，但
      又因加害人行為不需達到致使被害人不能抗拒之程度即觸
      犯強制猥褻罪，故將刑度從七年以下有期徒刑，降低為六
      個月以上五年以下有期徒刑。從上開立法修正意旨，所謂
      「違反其意願」僅為修正原條文「致使不能抗拒」之不妥
      ，至於行為態樣之「其他方法」，並不在上開修正之範圍
      ，故修正前所規定之「他法」與修正後所規定之「其他違
      反其意願之方法」定義內涵應無不同。而修正前該條之「
      他法」必須符合法條列舉之強暴、脅迫、恐嚇、催眠術等
      相類似之其他非法方法，故修正後亦應屬相同定義。
    (二)從「法條文義」觀之：若所謂「其他違反其意願之方法」
      ，係指所有違反被害人意願之猥褻行為，則條文前段所列
      舉之強暴、脅迫、恐嚇、催眠術等行為態樣即屬贅文，直
      接規定「對於男女以違反其意願之方法而為猥褻之行為者
      」即可，然上開修正後仍保留上開列舉行為態樣，顯見立
      法意旨仍列舉強暴、脅迫、恐嚇、催眠術之行為態樣，限
      縮「其他方法」之過度擴大解釋甚明。
    (三)從「罪刑相當」原則觀之：若將「其他方法」解釋為所有
      違反被害人意願之方法，則趁被害人不注意之際所為之猥
      褻行為，諸如：公車上或馬路上趁機碰觸男女胸部、臀部
      之行為，甚至在職場上相類不當碰觸之性騷擾行為，均構
      成強制猥褻罪，而最低刑度必須處以六個月之有期徒刑，
      然從此類行為刑罰可責及非難性內涵而言，上開刑度與行
      為可責內涵顯不相當，不符刑法罪刑相當原則。其實，強
      制猥褻罪之主要立法目的乃在於保障個人的性自主自由，
      亦即個人不應在被強制壓力、無自由意志之狀態下，遭到
      他人色欲行為的侵犯。申言之，法條之所以規定「強暴、
      脅迫、恐嚇、催眠術」等手段，在於這些手段具有使被害
      人不得不屈從之「明顯功效」，從而被害人在這樣一個不
      願意的狀態下遭受行為人之侵犯。因此，強制猥褻罪之基
      本結構可以理解為：行為人採取可以使被害人不得不屈從
      之強制手段→使被害人之自主意願遭到壓制→在違反被害
      人意願之情形下→對被害人為猥褻之行為。換句話說，所
      謂「違反意願」是指發生性侵犯行為時被害人遭強制之狀
      態而言，其實行為人採取如何之手段已非重點。是刑法第
      二百二十四條強制猥褻中之「違反意願之方法」，依照條
      文之解釋，應當是一切與「強暴」、「脅迫」、「恐嚇」
      、「催眠術」等手段強度相當的任何手段，也就是任何可
      以達到壓制被害人自主意願，造成被害人無從抵抗狀態之
      手段。亦正是由於行為人採取了此等強制手段，造成被害
      人不得不屈從的情形，從而對被害人進行性侵犯之行為，
      強制猥褻罪規定的法定刑才不至於突兀，亦即行為的不法
      內涵與刑度相當。
    (四)就「被害人主觀之感受」而言：強制猥褻罪構成要件中，
      所謂「猥褻」之意義，應指對人之身體有所侵害，使人感
      到性羞恥，並引起他人之性慾或滿足自己之性慾，而對個
      人性自由之決定權有所妨害，始足當之，若加害者雖係對
      被害人施予輕微暴行，然於瞬間即已結束，因時間相對而
      言甚為短暫，被害人尚未及時知覺有侵害發生，來不及反
      應時，該施暴行為即已終了，此時被害人之心理尚未有遭
      受強制之感受，因認不構成強制猥褻。
    (五)綜上所述，本院認從立法意旨、法條文義、罪刑相當原則
      及被害人心理感受觀之，刑法第二百二十四條所謂「其他
      違反其意願之方法」，應指與條文列舉之強暴、脅迫、恐
      嚇、催眠術相類之其他非法方法而言，諸如以酒將被害人
      灌醉等等，而為猥褻行為。參以於九十四年二月五日修正
      公布，九十五年二月五日生效施行之「性騷擾防治法」第
      第二十五條第一項規定：「意圖性騷擾，乘人不及抗拒而
      為親吻、擁抱或觸摸其臀部、胸部或其他身體隱私處之行
      為者，處二年以下有期徒刑、拘役或科或併科新臺幣十萬
      元以下之罰金」，亦足以反證刑法第二百二十四條所謂「
      其他違反其意願之方法」，應係指與條文列舉之強暴、脅
      迫、恐嚇、催眠術相類之其他非法方法而言，而立法者為
      彌補上開立法疏漏，擴大保護被害人，故就現行刑法並未
      處罰而不具強制性之猥褻行為，遂另增訂前開性騷擾防治
      法第二十五條第一項之規定加以規範。否則，上開「性騷
      擾」之猥褻行為手段莫不違背被害人主觀意願，如立法者
      本意認為已該當於刑法第二百二十四條之強制猥褻罪，何
      須另外列入性騷擾防治法規範？何況性騷擾防治法第二十
      五條第一項刑度又低於現行刑法第二百二十四條之規定，
      又如何加強對於被害人之保護及性騷擾之防治？是刑法第
      二百二十四條罪名之成立，顯然係以行為人猥褻手段具強
      制性為要件，與性騷擾防治法第二十五條第一項之罪，係
      以猥褻手段不具強制性迥然有別。另性騷擾防治法第二十
      五條第一項係以「意圖性騷擾，乘人不及抗拒而為親吻、
      擁抱或觸摸其臀部、胸部或其他身體隱私處之行為者」為
      其構成要件，對照同法第二條前段「本法所稱性騷擾，係
      指性侵害犯罪以外，對他人實施違反其意願而與性或性別
      有關之行為」之規定，該法顯將性騷擾排除於性侵害犯罪
      以外之對他人所為違反意願而含有性意味之言語及舉止；
      而刑法第二百二十四條強制猥褻罪（同法第二百二十四條
      之一之加重強制猥褻罪亦同）之「猥褻」，則係指行為人
      出於猥褻之犯意，所為行為在客觀上須足以引起他人性慾
      ，在主觀上亦須足以滿足自己情慾，而侵害他人之性自主
      決定權利之行為，且未對所猥褻身體之部位設有限制，兩
      罪成立要件並不相同。性騷擾防治法既已將單純的「襲胸
      」及「襲臀」明列為性騷擾之行為態樣，自不應再以猥褻
      之行為論處（最高法院98年度台上字第6645號判決要旨參
      照）。
  三、本件依被害人丙女所述，被告甲男見被害人獨自一人坐在
      客廳看電視，乃先擠在被害人所坐單人椅之右側。之後被
      告並將被害人之右腳提到被告之大腿上放，被害人覺得不
      舒服，遂將右腳收回放下。此時，被告即趁被害人不注意
      ，並且不及抗拒之際，以手隔著被害人之衣服外面，沿被
      害人之胸部往下滑，順勢由被害人大腿內側滑出去。其後
      被告又直接走到被害人前面，將雙手從被害人之腋下伸到
      背後環抱。後被害人又坐回該張單人椅拿東西欲離開現場
      ，被告竟又坐到被害人旁邊共擠該張椅子，復將被害人之
      右腿提到自己之大腿上放，被害人不從乃將右腿收回要離
      開現場，然被告卻又走到被害人前面，旋雙手又自被害人
      之腋下伸到胸前環抱，碰觸被害人之胸部，是被告接續之
      每個不當觸摸或環抱被害人之行止，與被害人身體接觸之
      時間均相當短暫，即使有碰觸到被害人胸部，亦無長時間
      搓揉之舉動，固然被告之此等舉措俱使被害人有被冒犯，
      並且不舒服之感覺，但被告於每個觸摸行為既均極為短暫
      ，其強度與刑法第二百二十四條所例示之「強暴」、「脅
      迫」、「恐嚇」、「催眠術」等手段亦難謂相當，且被害
      人對被告之各個碰觸行為亦來不及反抗，亦即被害人遭被
      告不當碰觸與環抱之際，於尚未及感受其性自主決定權遭
      受妨害之情況下，各個性騷擾行為均已在瞬時間結束，此
      在客觀上尚不足引起他人之性慾，只會令普通一般人感到
      嫌棄厭惡，與刑法強制猥褻罪之行為人出於猥褻之故意，
      主觀上滿足自己情慾，客觀上足以引起他人性慾之要件尚
      屬有間。基此，核被告所為，應僅該當於接續犯有違反性
      騷擾防治法第二十五條第一項之意圖性騷擾，乘人不及抗
      拒而為觸摸其胸部等身體隱私處之行為罪。公訴人猶認被
      告此部分係犯刑法第二百二十四條之一之加重強制猥褻罪
      ，起訴法條尚有未洽，惟毋庸變更起訴法條（按「刑事判
      決得就起訴之犯罪事實變更檢察官起訴所引應適用之法條
      者，以科刑或免刑判決為限，本件檢察官以殺人未遂起訴
      ，經原審審理結果，認為被告所犯實為傷害罪，未經合法
      告訴，則於判決理由欄敘明其理由逕依刑事訴訟法第三百
      零三條第三款諭知不受理判決即可，原無適用同法第三百
      條之餘地，乃原判決於論結欄引用同法第三百條，亦有適
      用法律不當之違法」，此有最高法院71年度台上字第6600
      號判決要旨足供參照）。
  四、按告訴乃論之罪，未經告訴或其告訴經撤回者，法院應諭
      知不受理之判決，刑事訴訟法第三百零三條第三款定有明
      文。本件被告甲男關此部分所為前開犯行係違反性騷擾防
      治法第二十五條第一項之意圖性騷擾，乘人不及抗拒而為
      觸摸其身體隱私處之行為罪，已詳述如前，依性騷擾防治
      法第二十五條第二項之規定，須告訴乃論；惟遍觀卷內資
      料既均查無被害人丙女提出告訴之證明，復無其他有告訴
      權人有於告訴期間內提出合法告訴之相關稽證。本件此部
      分既無告訴權人合法提出告訴，則此部分之追訴條件即有
      欠缺，揆諸前開說明，本院就此部分應逕適用刑事訴訟法
      第三百零三條第三款之規定，就被告關此被訴加重強制猥
      褻罪部分改論以違反性騷擾防治法第二十五條第一項之意
      圖性騷擾，乘人不及抗拒而為觸摸其身體隱私處之行為罪
      ，並另為公訴不受理判決之諭知。
據上論斷，應依刑事訴訟法第三百零一條第一項、第三百零三條
第三款，判決如主文。
本案經檢察官乙○○到庭執行職務。
中    華    民    國    99    年    5     月    28    日
                  刑事第三庭  審判長法  官  周瑞芬
                                    法  官  李慧瑜
                                    法  官  陳思成
以上正本證明與原本無異。
如不服本判決應於收受判決後10日內向本院提出上訴書狀，並應
敘述具體理由；其未敘述上訴理由者，應於上訴期間屆滿後20日
內向本院補提理由書（均須按他造當事人之人數附繕本）「切勿
逕送上級法院」。
                                    書記官  吳詩琳
中    華    民    國    99    年    5     月    28    日

司法院資訊處製作；財團法人民間司法改革基金會備份。
